【裁判字號】    89,訴,831
【裁判日期】    900327
【裁判案由】    地上權登記
【裁判全文】
高雄高等行政法院判決                              八十九年度訴字第八三一號
                              .
    原      告  甲○○○
    訴訟代理人  丙○○
    被      告  屏東縣潮州地政事務所
    代  表  人  乙○○主任）.
右當事人間因時效取得地上權事件，原告不服臺灣省政府中華民國八十九年十月二十
日八九府訴一字第一二九四四○號再訴願決定，提起行政訴訟。本院判決如左：
    主  文
原告之訴駁回。
訴訟費用由原告負擔。
    事  實
甲、事實概要：緣原告於八十八年九月二十九日以收件屏潮丈分建字第一○○七號，
    向被告申辦財政部國有財產局所有坐落屏東縣萬巒鄉○○段七四二號土地因時效
    取得地上權登記，而申請該位置圖測繪，經被告審核結果，因該占有土地係屬農
    業發展條例第三條第十一款所稱之耕地，依時效取得地上權登記審查要點第三點
    第二款規定不得申請取得地上權登記，而以八十八年十月二日屏潮地二字第一一
    三六六號處分，駁回原告之申請。原告不服，提起訴願、再訴願，皆遭決定駁回
    。遂提起本件行政訴訟。
乙、兩造聲明：
（一）原告聲明求為判決：再訴願決定、訴願決定及原處分均撤銷。
（二）被告聲明求為判決：原告之訴駁回。
丙、兩造主張之理由：
一、原告起訴要旨略謂：
（一）訴願法業於八十七年七月廿八日修正公布，其修正部分之條文經行政院八十八
      年七月三十一日以規字第二九六二六號令自八十九年七月一日施行在案，本案
      原告提起再訴願之時間為八十九年五月十九日，係在訴願修正條文施行前，受
      理機關之臺灣省政府所為駁回再訴願之時間為八十九年十月二十日，已無再訴
      願之規定，僅可依修正訴願法第六十一條第二項於十日內將該事件移送於原行
      政處分機關依同法第五十條第二、三、四項（按訴願法第五十條並無二、三、
      四項，原告應係誤引）規定辦理，而其所為「再訴願駁回」決定，已於法無據
      。
（二）時效取得地上權登記，為占有人依法行使權利，須先依土地登記規則第一百零
      三條規定申請地政機關測繪（複丈）地上權之位置圖，屬於法定程序，凡經繳
      納規費者，除未能證明完成占有時效外，地政機關祇有依法測繪之義務，並無
      拒絕之權力，詎被告竟以內政部七十七年八月十七日所訂頒之「時效取得地上
      權登記審查要點」第三點第二款規定「占有之土地，屬農業發展條例第三條第
      十一款所稱之耕地者」，不得申請時效取得地上權為其法令依據，而拒絕測繪
      ，被告不查民法第八百三十二條明定「竹木物」為地上權利之一，而竹木物，
      係屬於農業作物之範圍，何以不准使用農業土地而登記為地上權人，尤有爭議
      者，該要點為內政部所訂頒之行政命令，非法律位階，乃妄自尊大，擅認國家
      法律「農業發展條例第三條第十一款之耕地」，不得申請時效取得地上權登記
      ，罔顧民法第八百三十二條之規定，實以命令而否定法律，有違法律保留原則
      ，其屬違法、違憲至為顯明，八十五年司法院大法官會議第四○八號雖解釋其
      不違憲，實屬違心之論，被告據以否准原告之申請，顯屬無據。
（三）司法院釋字第四○八號解釋認「占有土地屬農業發展條例第三條第十一款所稱
      之耕地者，性質上不適於設定地上權」，然地上權之設定係因應經濟需要而設
      ，耕地與其他土地同有因經濟需要而設定地上權之必要，何以排除耕地，影響
      農民權益甚鉅，且上開審查要點單獨對耕地設限，而對建地、工業用地均不予
      設限，顯不公平。
（四）土地法第八十二條前段規定：凡編為某種土地使用地之土地，不得供其他用途
      之使用，該規定意旨在管制土地使用用途，而非限制占有人依時效取得地上權
      之權利，當事人如依耕地之使用用途種植果木，符合地上權時效取得要件，自
      無不能請求登記之理，被告即不能拒絕測繪。
二、被告答辯要旨略謂：
（一）依修正後訴願法第九十九條第二項規定：本法修正施行前尚未終結之再訴願案
      件，其以後之再訴願程序，準用修正之本法有關訴願程序規定終結之，本件再
      訴願提起時間為八十九年五月十九日，臺灣省政府該規定所為之再訴願決定自
      屬適法行為。
（二）本件申請測繪之土地現編定為一般農業區農牧用地，依農業發展條例第三條第
      十一款之規定係屬耕地，依內政部訂頒時效取得地上權登記審查要點第三點第
      二款規定自屬於不得申請時效取得地上權登記之土地。又司法院大法官會議第
      四○八號解釋：「民法第八百三十二條規定，稱地上權者，．．．．。其因時
      效取得地上權而請求登記者亦同。．．．．占有土地屬農業發展條例第三條第
      十一款所稱之耕地者，性質上既不適於設定地上權，內政部於中華民國七十七
      年八月十七日以台內地字第六二一四六四號函訂頒時效取得地上權登記審查要
      點第三點第二款規定占有人占有上開耕地者，不得申請時效取得地上權登記，
      與憲法保障人民財產之意者，尚無抵觸。」意旨所示，自無原告所稱之違憲及
      以行政命令牴觸法律之問題。另原告又稱：已繳納規費，被告除審查有否完成
      法定占有時效外，只有測繪之義務云云。惟原告所占有上開土地既為不得申請
      時效取得地上權登記者，縱然申請勘測位置圖亦無實質意義，同時原告亦已於
      八十八年十一月一日申請退還本案已繳複丈規費有案。本件原告起訴理由均無
      可採，請予以駁回等語。
    理  由
甲、程序部分：
    按訴願法第九十九條第二項規定：本法修正施行前尚未終結之再訴願案件，其以
    後之再訴願程序，準用修正之本法有關訴願程序規定終結之。本件再訴願提起時
    間為八十九年五月十九日，為訴願法修正未施行前尚未終結之再訴願案件，再訴
    願機關即臺灣省政府據該規定所為之再訴願決定，自屬適法，合先敘明。
乙、實體部分：
一、按稱地上權者，謂以在他人土地上有建築物，或其他工作物，或竹木為目的而使
    用其土地之權。民法第八百三十二條規定甚明。該規定明揭取得地上權之客觀要
    件為在他人土地上有「竹木」而使用他人之土地為目的者，至在他人土地「種植
    果實」之農作情形，則不在民法第八百三十二條規定取得地上權之列。此參酌最
    高法院八十二年台上字第一五七四號裁判謂：「次查民法第八百三十二條之規定
    ，僅以在他人土地上有竹木而使用他人之土地為目的者，始稱為地上權。若其目
    的在於定期收穫而施人工於他人之土地，以栽培植物，則為耕作。本件上訴人自
    承原先在系爭土地種植甘薯及果樹，現在種植楊桃、香蕉、芒果、竹子、竹子三
    欉，目的在收竹筍，且除草、灑農藥、施肥、定期收果實云云，上訴人在系爭土
    地上所種植之植物，自非民法第八百三十二條所稱之「竹木」。不具取得地上權
    之客觀要件。」，亦同申此理。
二、本件原告主張其在國有財產局所管有坐落屏東縣萬巒鄉○○段七四二號土地耕作
    ，時間長達二十餘年，得因時效屆滿而取得地上權登記，乃向被告申請該位置圖
    測繪，被告應予測繪云云。經查，原告供稱於系爭土地上係種植農作物，大部分
    是水果類（九十年二月二十七日準備程序筆錄），另原告於補充理由狀亦謂「當
    事人即占有人依耕地之使用用途種植果木，符合該條之立法精神，何以不得依時
    效取得地上權呢。」，顯見原告於系爭土地所種植之作物，其目的在於定期收穫
    而施人工於他人之土地，是為耕作，揆諸首揭說明，自與民法第八百三十二條所
    稱之「竹木」迥異，與取得地上權之客觀要件不符，原告援引該事實而主張「竹
    木物，係屬於農業作物之範圍」，而誤認為在他人土地耕作，亦符合申請為地上
    權要件，顯對民法第八百三十二條規定有所誤解。
三、原告另主張內政部七十七年八月十七日所訂頒之「時效取得地上權登記審查要點
    」第三點第二款規定「占有之土地，屬農業發展條例第三條十一款所稱之耕地者
    ，不得申請時效取得地上權」該要點有違法、違憲之虞云云，然查：種植果樹而
    為耕作，本非民法第八百三十二條規定得取得地上權之列，內政部七十七年八月
    十七日所訂頒之「時效取得地上權登記審查要點」第三點第二款規定「占有之土
    地，屬農業發展條例第三條十一款所稱之耕地者，不得申請時效取得地上權」乙
    節，並不違背民法規定取得地上權之本旨，即非於法律規定外，另加諸原無之限
    制，而限縮原可取得之權利。此亦據司法院釋字第四○八號解釋「占有土地屬農
    業發展條例第三條第十一款所稱之耕地者，性質上既不適於設定地上權，內政部
    於中華民國七十七年八月十七日以台內地字第六二一四六四號函訂頒時效取得地
    上權登記審查要點第三點第二款規定占有人占有上開耕地者，不得申請時效取得
    地上權登記，與憲法保障人民財產權之意旨，尚無牴觸。」在案，自無原告所稱
    之違憲及行政命令牴觸法律之問題及有違公平原則，併此敘明。
四、原告在他人之土地上種植果樹既與民法規定取得地上權之客觀要件不符，其申請
    勘測位置圖已無實益，被告否准其請求即無不合，訴願暨再訴願決定遞予維持，
    亦無不合，原告起訴請求撤銷原處分、訴願決定、再訴願決定，為無理由，應予
    駁回。
五、據上論結，本件原告之訴為無理由，爰依行政訴訟法第一百九十五條第一項後段
    、第九十八條第三項前段，判決如主文。
中      華      民      國     九十     年      三      月    二十七    日
                    高 雄 高 等 行 政 法 院  第 三 庭
                                審 判 長 法  官      林  茂  權
                                         法  官      邱  政  強
                                         法  官      蘇  秋  津
右為正本係照原本作成。
如不服本判決，應於判決送達後二十日內向本院提出上訴書狀，其未表明上訴理由者
，應於提起上訴後二十日內向本院提出上訴理由書（須按對造人數附繕本）；如於本
判決宣示或公告後送達前提起上訴者，應於判決送達後二十日內補提上訴理由書（須
附繕本）。未表明上訴理由者，逕以裁定駁回。提起上訴應預繳送達用雙掛號郵票七
份（每份三十四元）。
中      華      民      國     九十     年      三      月    二十七    日
                                         法院書記官    朱  景  臨


司法院資訊處製作；財團法人民間司法改革基金會備份。
